臺灣高等法院刑事判決　　　　　　　　96年度上訴字第1813號
上　訴　人
即　被　告　丙○○
上列上訴人因偽造文書等案件，不服臺灣士林地方法院95年度訴
字第16號，中華民國96年2 月15日第一審判決（起訴案號：臺灣
士林地方法院檢察署93年度偵字第8604號），提起上訴，本院判
決如下：
    主  文
原判決撤銷。
丙○○連續行使偽造私文書，足以生損害於他人，處有期徒刑貳
年。
    事  實
一、緣丙○○與甲○○、乙○○為姊弟關係，丙○○原任職臺北
    市○○區○○路2段11號1樓宏福綜合證券股份有限公司（嗣
    更名為國票綜合證券股份有限公司，下稱國票證券公司）北
    投分公司；尹文村（丙○○大姊之子）、倪婉薰（丙○○三
    姊乙○○之女）因而於民國87年2 月9 日具名在國票證券公
    司及國泰世華商業銀行建成分行（下稱國泰世華銀行建成分
    行）開設證券帳戶及活期儲蓄存款帳戶，供丙○○等買賣股
    票及交割之用。另甲○○因海外友人戴敏煌欲買賣臺灣股票
    ，亦商請乙○○於87年2 月9 日在國票證券公司北投分公司
    開設00000000號證券交易帳戶及國泰世華銀行建成分行0000
    00000000號活期儲蓄存款帳戶專供戴敏煌買賣股票、交割使
    用，平日存摺及印章由甲○○保管，並由戴敏煌以電話直接
    與丙○○聯絡下單買賣股票事宜。嗣因甲○○需於92年5 月
    間赴美國工作，乃先於91年12月24日以乙○○名義向國票證
    券公司申請變更通訊地址為台北縣淡水鎮○○路226 號4 樓
    之3 丙○○居所，以便掌握交易資訊；甲○○並於出國前將
    上揭乙○○及倪婉薰證券交易帳戶及活期儲蓄存款帳戶存摺
    均交付丙○○保管。詎丙○○因自己投資股票及丙種期貨發
    生虧損，急需資金週轉，竟意圖為自己不法之所有，基於概
    括犯意，未經戴敏煌同意授權，於附表一所示時間在國票證
    券公司北投分公司，擅自連續以乙○○名義偽造「（電話方
    式）賣出交易委託書」，其中附表一編號2 該次之委託書並
    盜蓋保管之乙○○印章於其上，而持向國票證券公司北投分
    公司行使，在證券集中市場賣出如附表一所示戴敏煌所有（
    以乙○○名義集保）之股票，足以生損害於戴敏煌、乙○○
    ；嗣賣得之上揭股票股款轉入上揭國泰世華銀行建成分行乙○○名義之帳戶後，丙○○即連同原先帳戶內之資金一併提
    領之，亦即於附表二所示時間盜用保管之乙○○印章蓋用印
    文，連續以乙○○名義偽造附表二Ａ欄所示取款憑條，持以
    交付國泰世華銀行建成分行以行使，使該銀行承辦人員陷於
    錯誤，交付丙○○如附表二Ａ欄所示之金額，足以生損害於
    戴敏煌、乙○○。丙○○領得上揭金額後，分別以現金提領
    或存入如附表二Ｂ欄所示丙○○、尹文村、倪婉薰之銀行帳
    戶、倪婉薰國泰世華銀行復興分行之國票期貨經紀股份有限
    公司（下稱國票期貨公司）虛擬帳戶（由倪婉薰具名於國票
    期貨公司開戶供丙○○使用），作為丙○○自己買賣股票、
    期貨交易所需資金。嗣於93年4 月間甲○○等人發現丙○○
    業自國票證券公司北投分公司離職，且乙○○上揭帳戶內之
    戴敏煌所有股票已遭變賣一空，始查悉上情。
二、案經被害人戴敏煌告訴及臺北縣政府警察局淡水分局報請台
    灣士林地方法院檢察署檢察官偵查起訴。
    理  由
一、認定犯罪事實所憑證據及理由：
    上揭事實，業據被告丙○○於本院準備程序及審理中迭次坦
    承不諱，而甲○○係受友人戴敏煌之託，商請姊姊乙○○具
    名於國票證券公司、國泰世華銀行建成分行開立證券、銀行
    帳戶後，由戴敏煌匯入存款，委請被告以乙○○帳戶買賣股
    票，惟戴敏煌並未委託被告進行如附表一所示之股票交易之
    情，業據證人甲○○（偵查卷第61、73、104至106頁、原審
    卷第105 頁）、戴敏煌（偵查卷第80、81頁）、乙○○（偵
    查卷第72頁）證述明確，互核相符；而被告擅自以乙○○名
    義偽造「電話方式賣出交易委託書」，持向國票證券公司北
    投分公司行使，在證券集中市場賣出如附表一所示戴敏煌所
    有（以乙○○名義集保）之股票並以乙○○名義偽造附表二
    Ａ欄所示取款憑條，持以交付國泰世華銀行建成分行以行使
    ，使該銀行承辦人員陷於錯誤，如數交付被告款項，被告領
    得上揭金額後，分別存入國泰世華銀行建成分行倪婉薰、尹
    文村帳戶、國泰世華銀行復興分行之國票期貨公司倪婉薰虛
    擬帳戶、台北銀行北投分行被告個人帳戶、或提領現金，再
    各如附表二Ｃ欄所示提領現金、或以倪婉薰證券、期貨帳戶
    進行股票、期貨交易之事實，並有國泰綜合證券股份有限公
    司 94年2月14日國證經字第0940000907號函暨檢送之賣出交
    易委託書12紙（見偵查卷第89至95頁）及附表二所示各項書
    證附卷可稽，事證明確，被告犯行應堪以認定。
二、論罪之理由：
（一）修法之比較：
      查刑法於94年1月7日修正通過，於94年2月2日公布，並於
      95年7月1日施行。按行為後法律有變更者，適用行為時之
      法律，但行為後之法律有利於行為人者，適用最有利於行
      為人之法律，修正後之刑法第2條第1項定有明文。茲就本
      案適用法條相關部分比較新舊法如下：
    (1)刑法分則編各罪所定罰金之貨幣單位原為銀元，且依修正
      前刑法第33條第5 款規定，罰金刑為1 銀元以上，而有關
      罰金倍數之調整及銀元與新台幣之折算標準，則定有「罰
      金罰鍰提高標準條例」及「現行法規所定貨幣單位折算新
      台幣條例」，除罰金以1 銀元折算3 元新台幣外，並將72
      年6 月26日以前修正之刑法部分條文罰金數額提高10倍，
      其後修正者則不再提高倍數，修正後刑法第33 條 第5 款
      則將罰金刑提高為新台幣1 千元以上，並以百元計算之，
      且因刑法第33條第5 款所定罰金貨幣單位既已改為新台幣
      ，刑法分則編各罪所定罰金之貨幣單位亦應配合修正為新
      台幣，且考量刑法修正施行後，不再適用「現行法規所定
      貨幣單位折算新台幣條例」，為使刑法分則編各罪所定罰
      金之最高數額與刑法修正前趨於一致，爰增訂刑法施行法
      第1 條之1 規定，將刑法分則編各罪所定罰金之貨幣單位
      均改為新台幣，並將72年6 月26日以前修正之刑法部分條
      文罰金數額提高為30倍，其後修正者則提高為3 倍，是以
      刑法分則編各罪所定罰金刑之最高數額，於上開規定修正
      後仍屬一致，並無不同，但其罰金刑之最低數額，則比修
      正前提高，自以修正前之規定對被告較為有利。
    (2)修正前刑法第55條規定：「犯一罪而其方法或結果之行為
      犯他罪名者，從一重處斷」、第56條規定：「連續數行為
      而犯同一之罪名者，以一罪論，但得加重其刑至二分之一
      」；修正後刑法已刪除牽連犯、連續犯之規定。此刪除雖
      非犯罪構成要件之變更，但顯已影響行為人刑罰之法律效
      果，自屬法律有變更。本案如適用修正後之刑法，將以數
      罪論處併罰；是比較新、舊法結果，適用修正前刑法有關
      牽連犯、連續犯之規定，較有利於行為人。
（二）論罪：
  (1)、核被告丙○○擅自以乙○○名義偽造「（電話方式）賣出
      交易委託書」並持向國票證券公司北投分公司行使、以乙○○名義偽造附表二Ａ欄所示取款憑條，持向國泰世華銀
      行建成分行以行使，所為係犯刑法第216 條、第210 條行
      使偽造私文書罪。又被告持偽造之取款條向銀行行使，致
      銀行承辦人員陷於錯誤而交付如附表二Ａ欄所示之款項，
      所為係犯刑法第339 條第1 項之詐欺財取罪。
  (2)、又按刑法第335 條第1 項之侵占罪，係以行為人「易持有
      為所有」為要件，亦即行為人須有持有之行為，始與構成
      要件相當，查被告原未並未持有盜賣戴敏煌所有之股款，
      被告不法取得該款項之手法，係以上揭偽造文書之手法，
      致銀行承辦員陷於錯誤而交付款項，並非以「易持有為所
      有」之手法取得（至被告雖保管戴敏煌所有即乙○○名義
      之存摺及印章，然並未侵占該等物品），檢察官於起訴書
      認被告係犯刑法第335條第1項之侵占罪（原判決亦誤為相
      同認定），尚有違誤，惟兩者社會事實相同，且本院業告
      知被告刑法第339條第1項之詐欺罪名，俾保障其防禦權，
      依法變更起訴法條。至於被告詐得款項後用於買賣股票及
      丙種期貨，核屬處分犯罪所得之行為，尚不另評價犯罪，
      併予敘明。
  (3)、被告盜用乙○○印章之行為，為偽造「（電話方式）賣出
      交易委託書」及取款憑條之部分行為；偽造之低度行為復
      為行使之高度行為所吸收，均不另論罪。
  (4)、又被告多次詐欺、行使偽造私文書犯行，分別均時間緊接
      、所犯構成要件相同，顯係分別基於概括犯意所為，均為
      連續犯，各以一連續詐欺罪、連續行使偽造私文書罪論處
      ，並均依法加重其刑。又所犯二罪有方法目的之牽連關係
      ，依修正前刑法第55條規定，從一重之連續行使偽造私文
      書罪處斷。又被告連續以乙○○名義偽造「（電話方式）
      賣出交易委託書」並持以行使之犯行，雖未據檢察官起訴
      （檢察官於起訴僅泛稱「下單」），惟與被告其他經起訴
      且經論罪之部分，有裁判上一罪之關係，自得為本院審理
      範圍，併予敘明。
三、撤銷原判決改判及科刑之理由：
（一）原審對被告論罪科刑，固非無見。惟原判決：(1)就被告以
      乙○○名義偽造「（電話方式）賣出交易委託書」之偽造
      文書犯行，疏未認定並予論罪；(2)誤認被告係犯刑法第33
      5條第1項之侵占罪，尚有違誤，被告上訴請求判處較輕之
      刑並予緩刑之宣告，雖無理由（詳後），惟原判決既有可
      議之處，自屬無可維持，應由本院撤銷原審判決改判之。
（二）爰審酌被告因從事證券及期貨交易，發生虧損，急需資金
      周轉，竟挺而走險為本案犯行，盜領金額達六百多萬元，
      所為侵害他人財產法益甚鉅，且犯後迄未賠償被害人損害
      （僅賠償十萬元及一只金戒指），惟於本院審理中已坦承
      犯行表達悔意之犯後態度，且被告並無前科素行良好，本
      案因投資不當思慮不周而犯之動機等一切情狀，量處如主
      文第二項所示之刑。至偽造 92年5月30日之「（電話方式
      ）賣出交易委託書」上之印文及附表二Ａ欄所示取款憑條
      上之印文，均係被告盜用保管之乙○○印鑑所蓋用之印文
      ，並非偽造印文，不予宣告沒收，附此說明。又被告於本
      案侵害之財產法益非微，且犯後尚未賠償被害人戴敏煌，
      被告請求宣告緩刑，核不適當，併予敘明之。
據上論斷，應依刑事訴訟法第369 條第1 項前段、第364 條、第
299 條第1 項前段，刑法第2 條1 項前段、第216 條、第210 條
、修正前刑法第56條、第339 條第1 項、第55條，罰金罰鍰提高
標準條例第1 條前段，判決如主文。
本案經檢察官蔡薰慧到庭執行職務
中　　華　　民　　國　　96　　年　　7　　月　　19　　日
 　　　　　 刑事第十二庭  審判長法　官 蔡永昌
                                法　官 陳榮和
                                法　官 王梅英
以上正本證明與原本無異。
如不服本判決，應於收受送達後十日內向本院提出上訴書狀，其
未敘述上訴之理由者並得於提起上訴後十日內向本院補提理由書
（均須按他造當事人之人數附繕本）。
                                書記官 顧哲瑜
中　　華　　民　　國　　96　　年　　7 　　月　　24　　日
附錄：本案論罪科刑法條全文
中華民國刑法第216條（行使偽造變造或登載不實之文書罪）
行使第 210 條至第 215 條之文書者，依偽造、變造文書或登載
不實事項或使登載不實事項之規定處斷。
中華民國刑法第210條（偽造變造私文書罪）
偽造、變造私文書，足以生損害於公眾或他人者，處 5 年以下有
期徒刑。
中華民國刑法第339條
意圖為自己或第三人不法之所有，以詐術使人將本人或第三人之
物交付者，處5年以下有期徒刑、拘役或科或併科1千元以下罰金
。
以前項方法得財產上不法之利益或使第三人得之者，亦同。
前二項之未遂犯罰之。
